【裁判字號】    99,保險,21
【裁判日期】    991214
【裁判案由】    給付保險金
【裁判全文】
臺灣板橋地方法院民事判決              99年度保險字第21號
原      告  林紜婕民國83年.
原告兼上一人之法定代理人
            張靖妤
            林
            林志宏
            林惠玲
            林志滿
原告兼上五人之共同訴訟代理人及.
            林志生
被      告  新光人壽保險股份有限公司
法定代理人  吳東進
訴訟代理人  何中暉
上列當事人間請求給付保險金事件，於中華民國99年11月30日言
詞辯論終結，本院判決如下：
    主          文
原告之訴及假執行之聲請均駁回。
訴訟費用由原告連帶負擔。
    事 實 及 理 由
壹、程序部分：
    查本件原告等7人提起本件訴訟，並分為先位、備位請求，
    其先位部分聲明請求被告給付原告林志生、張靖妤、林紜婕
    等3人保險金，備位部分則聲明請求被告應給付原告林
    、林志宏、林志生、林志滿、林惠玲等5人保險金，乃屬於
    多數原告為先位、備位而合併提起本件訴訟，屬於主觀訴之
    預備合併之情形，而主觀訴之預備合併於當事人之地位有不
    確定之狀況存在，與客觀訴之預備合併並不相同。然「按訴
    之預備合併，有客觀預備合併與主觀預備合併之分，主觀預
    備合併並有原告多數（共同原告對於同一被告為預備之合併
    ）與被告多數（同一原告對於共同被告為預備之合併）之類
    型，其在學說及實務上，固因具體個案之不同，各按其性質
    而持肯定說與否定說互見。惟其中原告多數的主觀預備合併
    之訴，如先、備位原告之主張在實質上、經濟上具有同一性
    （非處於對立之地位），並得因任一原告勝訴而達訴訟之目
    的，或在無礙於對造防禦而生訴訟不安定或在對造甘受此『
    攻防對象擴散』之不利益情形時，為求訴訟之經濟、防止裁
    判矛盾、發見真實、擴大解決紛爭、避免訴訟延滯及程序法
    上之紛爭一次解決，並從訴訟為集團之現象暨主觀預備合併
    本質上乃法院就原告先、備位之訴定其審判順序及基於辯論
    主義之精神以觀，自非不得合併提起。於此情形，因先位之
    訴有理由，為備位之訴之解除條件，其解除條件應以先位之
    訴判決確定時，始為其解除條件成就之時。第一審如就先位
    之訴為原告勝訴判決，在尚未確定前，備位之訴其訴訟繫屬
    並未消滅，且在第一審所為之訴訟行為，於第二審亦有效力
    （民事訴訟法第四百四十八條），是該備位原告之訴，縱未
    經第一審裁判，亦應解為隨同先位之訴繫屬於第二審而生移
    審之效力，即原告先位之訴勝訴，備位之訴未受裁判，經被
    告合法上訴時，備位原告之訴即生移審之效力。上訴審若認
    先位之訴無理由時，即應就備位原告之訴加以裁判。」，此
    有最高法院94年台上字第283號判決要旨可參。而查，於本
    事件中，原告之訴在先位、備位之主張在實質上、經濟上具
    有同一性，且對於對造之防禦並無甚大妨礙，又係基於同一
    保險契約而涉訟，於發見真實、擴大解決紛爭、避免訴訟延
    滯及程序法上之紛爭一次解決上，原告提起本件訴訟所為主
    觀訴之預備合併所為聲明，應屬合法，合先敘明。
貳、當事人之主張：
一、原告方面：
    聲明：
（一）先位訴之聲明：被告應給付原告林志生、張靖妤、林紜婕
      新臺幣（下同）1,342,044元，及自民國98年12月1日起至
      清償日止，按年息10%計算利息。
（二）備位訴之聲明：被告應給付原告林    、林志宏、林志生
      、林志滿、林惠玲822,044元，及自98年12月1日起至清償
      日止，按年息10%計算利息。
（三）原告願供擔保請准宣告假執行。
    其陳述及所提出之證據如下：
（一）緣被繼承人林錫霞為原告林志生之母親，原告張靖妤（改
      名前為張秀枝）為林志生之配偶，原告林紜婕（改名前為
      林逸涵）為林志生、張靖妤之長女（原證一），原告林志
      生以自己為要保人，於87年1月份為母親林錫霞向被告公
      司，投保長樂終身壽險並附加平安意外險，以母親林錫霞
      為被保險人，受益人為原告林志生、張靖妤、林紜婕（原
      證二），母親林錫霞於98年10月5日去世（原證三），依
      保險法第112條規定，被保險人死亡時給付於其所指定之
      受益人，保險賠償金額不得作為被保險人之遺產，據此，
      受益人林志生、張靖妤、林紜婕可向被告請求基於此份保
      險契約所生之賠償金，故可為原告，而原告張靖妤、林紜
      婕委任原告林志生為訴訟代理人（原證四），又依雙方所
      定意外傷害保險附約條款（下稱附約條款）第26條約定，
      雙方同意以要保人（即訴訟代理人兼原告林志生）之住所
      地為第一審管轄法院（原證五），而要保人林志生之住所
      設於台北縣蘆洲市（原證一），是  鈞院有管轄權。
（二）98年9月11日被繼承人林錫霞（26年5月25日生）於家中意
      外跌倒，送醫急診，因左下肢多處鈍傷及淤血、左下肢缺
      血性壞死合併左股骨動脈栓塞，醫生於98年9月12 日施行
      左膝上截肢，同日住入加護病房，至98年9月14 日轉出加
      護病房，98年9月23日出院（原證六），詎98年9月30日被
      繼承人林錫霞，又因意外跌倒（因左膝上截肢後，行動自
      是更不便），再送醫院急診，因傷勢嚴重當天立即住院，
      後因「1.敗血症2.胸椎骨折併骨髓炎及膿瘍3.右側膿胸4.
      左下肢缺血性壞死合併左股骨動脈栓塞併左膝上截肢術後
      」，於98年10月5日去世（原證七）。隨後，原告林志生
      於98年10月初向被告請求因意外致死亡之賠償金，被告公
      司拒絕，被告公司之來函第四點稱，「林錫霞君於98年9
      月11日晚上因『左下肢多處鈍傷及瘀血、左下肢缺血性壞
      死合併左股骨動脈栓塞』至林口長庚醫院急診後住院，98
      年9月12日於左膝上截肢」（原證八），惟被告所述事實
      之順序與事實不合，事實係被繼承人林錫霞先於98年9月
      11日在家意外跌倒，立即送醫院，住院後發現，多處鈍傷
      及瘀血才導致截肢，並非因在家中發現，左下肢多處鈍傷
      及瘀血才送醫院。最後，原告林志生再向財團法人保險事
      業發展中心（下稱保發中心）申請調處，但因雙方共識致
      未達成調解（原證九），原告才提起本訴。
（三）本事件原告主張被繼承人林錫霞係意外致死之理由：
  １、依雙方所訂本附約條款第3條約定，「一、意外傷害事故
      ：係指被保險人於本附約有效期間內，因遭受意外傷害事
      故，致其身體蒙受傷害而致殘廢或死亡。前款所稱意外傷
      害事故，指非由疾病引起之外來突發事故」（原證五）。
  ２、再依台中高分院95年度保險上易字第13號裁判，「該示範
      條款修正後，更可明確認定倘因被保險人本身疾病所引致
      之外來突發事故，無論直接或間接，倘造成身體蒙受傷害
      而致殘廢或死亡時，均屬本項意外傷害保險範圍至明」、
      「可知黃陳幼女於93年12月23日上午7時左右發生車禍，
      致左恥骨骨折，並於當時及同年25日前往道周醫院就診，
      嗣因前開車禍致骨折併發燒、泌尿道感染，遂於93年12月
      31日上午8時4分前往彰基醫院急診接受治療，嗣經轉入加
      護病房治療，最後於94年1月8日上午8時50分不治死亡。
      依黃陳幼女車禍受傷時間、治療過程及死亡之時間，時間
      極為相近且密接觀之，甚難否定黃陳幼女車禍受傷並非死
      亡之主要有效原因」（原證十，第2頁倒數第8行以下，第
      3頁第六點第10行以下）、台南地方法院87年度訴字第487
      號裁判，「按保險法…，於85年9月1日修正最新約款對意
      外傷害之定義已排除直接單獨的原因，接受間接與併發等
      之因素甚明。再者…，是縱使是因醫治意外傷害而引起其
      它的疾病導致死亡，仍需理賠，應無疑義」（原證十一）
      ，以上合先敘明。
  ３、被繼承人林錫霞於98年9月11日因意外跌倒而受傷，因受
      傷致左下肢缺血性壞死合併左股骨動脈栓塞，而被迫施行
      左膝上截肢（原證六），至98年9月23日出院返家休養，
      詎98年9月30日又因截肢後行動不便又意外跌倒，故再送
      至醫院急救，至98年10月5日去世，足見被繼承人林錫霞
      之死亡係意外受傷後，而造成栓塞被迫截肢，截肢後因年
      紀已大，其抵抗細菌入侵之抗體自是不足，且行動更是不
      便，因再次意外跌倒，而致胸椎骨折（如未因意外跌倒，
      一般情形不會有胸椎骨折之情形）併骨髓炎及膿瘍，引發
      敗血症而致死亡，由此可知，被繼承人係因意外二次跌倒
      ，而造成身體受傷害致死亡，且係於醫治意外傷害再引起
      其他疾病導致死亡，參諸上開實務見解，被告仍需理賠。
  ４、至於被告抗辯被繼承人林錫霞之死因係糖尿病所引起，故
      非屬意外事故（原證八），惟：
   (1)死亡證明書已記載被繼承人林錫霞之死因，為敗血性及骨
      髓膿瘍及膿胸，此二點之死因與糖尿病無關。
   (2)再其證明書亦記載，「但與引起死亡之疾病或傷害無直接
      關係者，糖尿病、高血壓，右腳截肢併週邊血管疾病（被
      繼承人周錫霞係左膝上截肢，非右腳截肢）」（詳見原證
      三），足見糖尿病非引起死亡之直接原因。
   (3)上開台中高分院95年度保險上易字第13號之見解亦認為，
      「惟陳舊性腦中風及糖尿病並非不治之症，…是上訴人該
      項抗辯，不足採取」（詳見原證十，第4頁第七點第1行以
      下），更何況，被繼承人林錫霞於意外發生前，其血糖為
      96尚屬正常（正常值為60至100mg/dl，見原證十二，此係
      98年4月28日之檢查報告）。
   (4)據上，被告以被繼承人林錫霞有糖尿病，進而主張拒絕理
      賠之抗辯，顯然與法不合。
（四）原告請求金額之計算：
  １、依雙方所訂要保約定，平安意外傷害為100萬元，綜合保
      障30萬（原證二），又先支出之醫療費用共為42,044元（
      23,458元+18,436元+150元=42,044元，見原證十三），以
      上總計為1,342,044元（1,000,000元+300,000元+42,044
      元=1,342,044元）。
  ２、原告請求自98年12月1日起算利息及請求之利息為10%之理
      由：
   (1)原告林志生於98年10月初即已俱備相關文件，向被告提出
      死亡之理賠，被告亦已受理（詳見原證八第2頁第3行以下
      ），依保險法第34條第1項規定，被告應於接到15日內為
      給付，但被告並未給付，故原告主張自98年12月1日起計
      算利息應屬合理。
   (2)另備位聲明之利息起算亦相同，均自98年12月1日起算，
      以利計算。
   (3)依保險法第34條第2項規定，未於15日內給付者，應給付
      遲延利息百分之十（即1分）。
（五）原告主張備位聲明之理由：
  １、因被繼承人林錫霞於98年9月11日因意外跌倒住院，被迫
      施行左膝上截肢（詳見原證六），依雙方平安意外傷保險
      附約條款附表「殘廢程度與保險給付表」第9項下肢9-1-2
      「一下肢髖、膝及足踝關節中，有二大關節以上缺失者，
      殘廢等級5，給付比例百分之六十」（詳見原證五，附表
      第9項下肢9-1-2），而平安意外傷害之保險金額為100萬
      元（同原證二），故可請求100萬元之60%為60萬元。
  ２、再依雙方所訂綜合保障附約條款附表，「殘廢程度與保險
      給付表」第9頁下肢9-1-2「一下肢髖、膝及足踝關節中，
      有二大關節以上缺失者，殘廢等級5，給付金額（附約保
      險金額，主契約被保險人（於本契約中為被繼承人林錫霞
      ）百分之六十」（見原證十四，附表第9項下肢9-1-2），
      而綜合保障附約之保險金額為30萬元（同原證二），是可
      請求30萬元之60%為18萬元。
  ３、醫療費用同前即42,044元，故總計為822,044元（600,000
      元+180,000元+42,044元=822,044元）。
  ４、倘  鈞院認為先位聲明（指意外死亡給付）無理由時，請
      就備位聲明（指殘廢給付）為裁判。
（六）被繼承人林錫霞因被迫施行左膝上截肢致成殘廢，係於98
      年9月11日當時母親並未往生，是可以請領此筆理賠金錢
      者自是母親，今母親已往生，此筆理賠金錢自是成為母親
      之遺產，而母親之繼承人計有林    （長男）、林志宏（
      次男）、林志生（參男）、林志滿（肆男）、林惠玲（長
      女）（證十五，附上繼承系統表），父親林水壽則已先往
      生（原證十六），備位聲明之原告共有林    等5人，而
      林    、林志宏、林志滿、林惠玲均委任林志生為訴訟代
      理人（原證十七）。
（七）被繼承人林錫霞於98年10月5日去世，母親林錫霞曾於97
      年6月26日意外跌倒，致受有「左遠端橈骨骨折」（原證
      十八），原告等人當初未向被告公司申請理賠，直至最近
      （99年6月23日）才以意外受傷為由，提出大園敏盛醫院
      診斷書1紙，向被告公司申請理賠，被告公司於99年6月29
      日核准並理賠8,400元（原證十九，自提出申請至理賠只6
      天）。然於本案中原告等人以母親林錫霞受有意外，同樣
      提出林口長庚醫院診斷書向被告公司申請理賠，被告公司
      卻又認為不是意外事故，其認定標準顯然前後不一致，自
      是令原告等人有所不服。
（八）原告於98年9月22日有向被告申請殘廢理賠且備齊契約所
      訂之証明文件、被告也已完成收件（第一次意外於98年9
      月11日發生）（原證八），詎母親竟於98年10月5日去世
      ，原告隨之向被告通知母親已死亡，並附上相關文件，被
      告自98年9月22日收件後，一直未通知原告申請理賠足否
      有爭議，98年10月25日母親遺體火化，98年10月27日原告
      林志生打電話予被告公司人員，被告公司人員才稱本件申
      請理賠非屬意外，但問題是母親之遺體，已於98年10月25
      日火化，自被告收件至非主動告知意外理賠有爭議時，已
      過保險法規定15天之理賠期日，更達35天之久，且大體已
      火化。原告一直以為理賠無爭議也信賴被告保險公司之誠
      信原則，故未拍照存證，導致原告喪失有利之證據。
（九）依最高法院99年度台上字第283號裁判，「按訴之預備合
      併，……。惟其中原告多數的主觀預備合併之訴，如先、
      備位原告之主張在實質上、經濟上具有同一性（非處於對
      立之地位），並得因任一原告勝訴而達訴訟之目的，或在
      無礙於對造造防禦而生訴訟不安定或在對造甘受此『攻防
      對象擴散』之不利益情形時，為求訴訟之經濟、防止裁判
      矛盾、發見真實、擴大解決紛爭、避免訴訟延滯及程序法
      上之紛爭一次解決，並從訴訟為集團之現象暨主觀預備合
      併本質上乃法院就原告先、備位之訴定其審判順序及基於
      辯論主義之精神以觀，自非不得合併提起。」（原證二十
      ）。基上，就本案而言，原告等人所主張之先、備聲明，
      在實質上、經濟上均具有同一性，且可求訴訟經濟、防止
      裁判矛盾等之目的，而達紛爭解決一次性之效果，故參諸
      上開最高法院之見解，原告等人應可提起主觀上先、備位
      之聲明。
（十）被繼承人林錫霞於98年9月11日晚上，在家中因意外跌倒
      ，原告林惠玲發現後，立即開車送母親林錫霞至林口長庚
      醫院急診，晚上9點47分醫院之急診病歷記載被保險人林
      錫霞主訴在家中跌倒摔落（原証二一第1頁）且經急診檢
      傷後，下肢、踝、髖、小腿、腳趾等有多處挫傷（原證二
      一第2頁）足可証明，係因意外傷害被迫隔日截肢之事實
      。另於10月2日長庚醫院之診斷報告被保險人係第4/5胸椎
      骨折合併骨髓炎（原証二一第3頁）（一般無外力不可能
      無故骨折），引發敗血症最後心肺衰竭不幸死亡。（且原
      告林惠玲亦將以證人身分出庭，證明案發之情形）。另提
      供台灣高等法院92年度保險上字第21號裁判供鈞院參考，
      「若死亡非本身內在慢性疾病所致，即屬意外事故……此
      跌倒之外來意外事故之發生，係偶發性，……」（原證二
      二）。
(十一)我母親生前並沒有糖尿病，我母親意外發生前沒有任何的
      糖尿病，且健康檢查也沒有記載有糖尿病。我們主張是沒
      有糖尿病，在重大手術所引發的第一型或第二型的情形，
      我們認為沒有糖尿病。
(十二)據(99)長庚院法字第1002號覆函說明之意旨：
  １、被保險人林錫霞於98年9月11日急診及住院之診斷為左髖
      、左下肢及左踝挫傷、左大腿股動脈栓塞、左下肢缺血性
      壞死合併感染及疑似壞死性筋膜炎。以上足以判定係意外
      跌倒之因造成下肢多處鈍挫傷之果…後又遭金黃色葡萄球
      菌（原証二九）經傷口侵入感染引發敗血症、糖尿病、高
      血壓、第四及五胸椎間骨折及脫位，被迫施行截肢手術、
      最後不幸死亡。依雙方所訂保險契約（原証五）第9條：
      被保險人於本附約有效期間內遭受第3條約定的意外傷害
      事故，自意外傷害事故發生之日起180日以內死亡者，本
      公司按本附約之保險金額給付「意外身故保險金」。
  ２、另長庚覆函說明二之一第4行指出，病患住院時血糖值為3
      19毫克／百毫升，詢問病患才知有糖尿病及失智症病史，
      但，但皆無法得知其罹病期間。被保險人林錫霞女士於林
      口長庚醫院初診時間為88年12月17日距其往生時間98年10
      月5日，近10年期間住院3次，可查門診約13次（見原証二
      三）。被保險人於98年09月11日意外發生前近10年病歷查
      無糖尿病病史（原証二四）。該院所測高血糖之時間為98
      年9月11日晚上23點13分（見原証二五）也就是急診（9/1
      1日21:47原証二一）後、手術（9/12日13:55原証二六）
      前、在病情最危急時所測之值，與其所言為住院時（9/11
      至9/23計12天原証六）之血糖值，時間上顯然不符。再則
      急診隔日也就是截肢手術前院方曾書面詢問家屬林惠玲關
      於病人麻醉前評估表（原証二七），已明確告知院方，意
      外發生前確實無糖尿病之病史、且當時被保險人已近乎昏
      迷狀態應無法回答院方任何問題才是。其所指詢問家屬病
      患後才知有糖尿病及失智症病史。就醫療專業而言，意外
      發生前查無病史、沒有診斷記錄、沒有詢問時間、沒有被
      詢問人姓名即斷定係糖尿病患者，其準確度不足為証。
  ３、另原証二八為被保險人往生前長庚醫院所做之糖尿病治療
      單，血糖值均保持穩定狀態，又死亡証明（原証三）上也
      詳載糖尿病、高血壓與引起死亡之疾病或傷害無直接關係
      ，又原證十二為被保險人往生前所做的身體檢查，血糖值
      96正常；另被証二所列榮民總醫院及大園衛生所之診斷書
      亦無糖尿病病史可查。以上總總足以証明被保險人於意外
      發生前確無糖尿病病史。被告於言詞辯論時所指若被保險
      人非意外死亡之因係糖尿病致死為無據，不宜採信。
  ４、綜觀本案事証，被保險人因意外跌倒之因，造成死亡之果
      ，至為明確、且從林口長庚病歷及覆函，可証被保險人非
      本身慢性疾病、臟器老化衰竭而就醫以致死亡，當屬意外
      （最高法院92台上2710判例）。
(十三)證據：提出繼承系統表、戶籍謄本、人壽保險要保書、長
      庚醫療財團法人林口長庚紀念醫院98年10月5日死亡證明
      書、新光人壽平安意外傷害保險附約條款樣本、新光人壽
      綜合保障附約條款樣本、長庚醫療財團法人林口長庚紀念
      醫院98年09月23日、98年10月05日診斷證明書、新光人壽
      保險股份有限公司98年12月22日新壽台北服字第09800100
      30號函、財團法人保險事業發展中心99年3月9日保調字第
      0990000538號函、同德診所病歷、林口長庚紀念醫院醫療
      費用收據、大園敏盛醫院99年6月26日診斷證明書、存摺
      、急診病歷、長庚醫療財團法人林口長庚紀念醫院病歷、
      檢驗單、出院病歷摘要、檢驗報告單、手術護理紀錄單、
      麻醉前評估表、糖尿病治療單等影本為證據，並聲請訊問
      林惠玲。
二、被告方面：
    聲明：請求駁回原告之訴及假執行之聲請；並陳明如受不利
    之判決，願供擔保請求免為假執行。
    其陳述及所提出之證據如下：
（一）原告林志生以其母林錫霞為被保險人，於87年1月5日投保
      本公司長樂終身壽險（保單號碼A5AD936120），附加平安
      意外傷害保險100萬元、意外傷害醫療保險附約限額5萬元
      ，綜合保障附約30萬元，本次爭議即為所附加之附約。除
      意外死亡保險金受益人為林志生、張靖妤、林紜婕外，被
      保險人生前醫療金及殘廢保險金受益人，因被保險人已身
      故，受益人為其法定繼承人，此合先敘明。
（二）本件原告應就被保險人符合系爭保險契約所定意外死亡或
      殘廢之事實舉證以實其說：按最高法院91年台上字第99號
      判決（被證1）謂「當事人主張有利於己之事實，就其事
      實有舉證之責任，民事訴訟法第二百七十七條定有明文。
      又民事訴訟如係由原告主張權利者，若原告不能舉證，以
      證實自己主張之事實為真實，則被告就其抗辯事實即令不
      能舉證，或其所舉證據尚有瑕疵，亦應駁回原告之請求」
      。參照上開判決意旨所示，如原告主張被保險人係意外死
      亡或殘廢者，自應由原告就被保險人係符合因遭受外來突
      發之意外事故造成傷害導致死亡之事實，舉證以實其說，
      始能謂盡其舉證責任，而被告始應就其抗辯之事實提出反
      證，此為舉證責任分配之原則。
（三）依林口長庚醫院開立之死亡證明書，被保險人林錫霞死亡
      種類為病死或自然死，死亡原因：甲、心肺衰竭，乙、敗
      血症，丙、骨髓膿瘍及膿胸，顯見被保險人死亡之原因為
      疾病而非意外，本件原告應就其主張被保險人係因意外致
      死或殘廢之事實，負舉證之責：本件原告主張被保險人林
      錫霞係因意外致死或殘廢，故依系爭保險保單條款之約定
      ，請求被告給付保險金云云，則原告自應就本件被保險人
      係因意外致死或殘廢之事實，負舉證責任，惟本件原告僅
      以被保險人有鈍傷，即主張本件被保險人之死亡或殘廢係
      因意外所致，惟原告並未就被保險人係意外所致死亡或殘
      廢之事實負舉證責任，且按一般經驗及論理法則，單純腳
      鈍傷是不會導致被保險人死亡。依民事訴訟法第277條第1
      項之規定，及最高法院91年台上字第99號判決，在原告尚
      未舉證證明被保險人係意外致死或殘廢前，被告自無庸給
      付保險金。
（四）本件被保險人林錫霞係因「心肺衰竭、敗血症、骨髓膿瘍
      及膿胸」而病逝，不符合系爭保險契約之約定，被告不負
      給付系爭保險金之責任：原告僅空言泛指被保險人是意外
      跌倒導致死亡或殘廢，惟充其量僅能證明有鈍傷之結果，
      至於該傷害究係因內發性疾病引起，抑或因外來突發之意
      外傷害事故所造成，仍有疑義，參諸前揭最高法院91年台
      上字第99號判決並非因其他之外來突發之因素所造成，其
      死亡顯係因疾病之原因所引起，與系爭保險契約所指之傷
      害係指「非由疾病引起之外來突發事故」者亦不相符，依
      約被告即不負給付系爭保險金之責任。且依榮民總醫院及
      大園衛生所之病歷（被證2）可知，被保險人早已有老人
      痴呆症及失智，領有殘障手冊，自理生活顯有困難，且榮
      民總醫院病史即記錄被保險人常因此而跌倒，顯見則即便
      有鈍傷，其是否為外來突發的意外事故導致亦有疑問。
（五）今依林口長庚醫院回覆之函文，顯見被保險人死亡之原因
      為疾病而非意外，本件原告應就其主張被保險人係因意外
      致死或殘廢之事實，負舉證之責：今依林口長庚醫院回覆
      函文，明確指出：「被保險人於98年9月11日住院時，並
      無發現胸椎骨折，且家屬告知有糖尿病及失智症病史，另
      98年9月30日住院之胸椎骨折可能為細菌引起知骨頭破壞
      」，可知依醫師之專業判斷，被保險人死亡原因並非因跌
      倒所導致胸椎骨折，而依現有資料最可能為細菌破壞所導
      致之骨折，即為疾病所引起之敗血症，再次證明死亡證明
      書判斷之依據。且被保險人生前有糖尿病史及失智症病史
      ，醫院亦說明為家屬病患告知。按醫院與被告無任何法律
      及經濟上利益關係，其證言應可採信，亦可證明其截肢為
      糖尿病所造成，否則依一般論理法則及經驗常識，斷無可
      能僅因跌倒挫傷而導致即需截肢之情形，原告之主張顯無
      依據。依民事訴訟法第277條第1項之規定，及最高法院91
      年台上字第99號判決，在原告尚未舉證證明被保險人係意
      外致死或殘廢前，被告自無庸給付保險金。
（六）證據：提出行政院退除役官兵輔導委員會臺北榮民總醫院
      出院病歷摘要、大園衛生所98年12月17日病歷摘要報告（
      商業保險醫療查詢回文專用）、大園敏盛醫院98年12月16
      日病歷摘要報告（商業保險醫療查詢回文專用）等影本為
      證據，並聲請向長庚醫療財團法人林口長庚紀念醫院查詢
      林錫霞之就醫狀況。
參、本院依聲請向長庚醫療財團法人林口長庚紀念醫院查詢林錫
    霞之就醫狀況。
肆、得心證之理由：
一、原告主張其被繼承人林錫霞為原告林志生之母親，原告張靖
    妤（改名前為張秀枝）為林志生之配偶，原告林紜婕（改名
    前為林逸涵）為林志生、張靖妤之長女，原告林志生以自己
    為要保人，於87年1月為林錫霞向被告投保長樂終身壽險並
    附加平安意外險，以林錫霞為被保險人，受益人為原告林志
    生、張靖妤、林紜婕，母親林錫霞於98年10月5日死亡等事
    實，為被告所不爭執，並有原告提出之戶籍謄本、新光人壽
    保險股份有限公司5AD93612號人壽保險要保書、長庚醫療財
    團法人林口長庚紀念醫院（以下簡稱林口長庚醫院）98年10
    月5日死亡證明書等影本在卷可參（見本院卷第11至14頁）
    ；又依據前揭兩造不爭執其真正之人壽保險要保書所載，被
    保險人為林錫霞，要保人為原告林志生，受益人為原告林志
    生，訂約日期為87年1月5日，繳費年期15年，保險金額60萬
    元，附約平安意外傷害保險100萬元，意外傷害醫療保險5萬
    元，綜合保障30萬元，該保險契約於97年4月1日復效後變更
    內容為除與原契約相同外，身故受益人變更為原告林志生、
    張秀枝（即原告張靖妤）、林逸涵（即原告林紜婕），附加
    保險為平安意外傷害100萬元、意外傷害醫療5萬元、住院醫
    療日額1千元、個人綜合保障30萬元；另林錫霞之死亡原因
    為：「1.直接引起死亡之疾病或傷害：甲、心肺衰竭，先行
    原因（若有引起上述死因之疾病或傷害）：乙（甲之原因）
    ：敗血症，丙、（乙之原因）：骨髓膿瘍及膿胸。2.其他對
    於死亡有影響之疾病或身體狀況（但與引起死亡之疾病或傷
    害無直接關係者）：糖尿病、高血壓、右腳截肢併週邊血管
    疾病。」，則原告上開主張自堪信為真實。
二、原告又主張林錫霞於98年9月11日於家中意外跌倒，送醫急
    診，因左下肢多處鈍傷及淤血、左下肢缺血性壞死合併左股
    骨動脈栓塞，於98年9月12日施行左膝上截肢，同日住入加
    護病房，至98年9月14日轉出加護病房，98年9月23日出院，
    又於98年9月30日因意外跌倒，再送醫院急診，因傷勢嚴重
    當天即住院，後因「1.敗血症2.胸椎骨折併骨髓炎及膿瘍3.
    右側膿胸4.左下肢缺血性壞死合併左股骨動脈栓塞併左膝上
    截肢術後」，於98年10月5日死亡，因而於98年10月初向被
    告請求因意外致死亡之賠償金，遭被告拒絕，因而請求被告
    給付上開保險金等情；但為被告所否認，並抗辯稱被保險人
    林錫霞因意外致死或殘廢之事實，負舉證責任，惟原告僅以
    被保險人有鈍傷，即主張本件被保險人之死亡或殘廢係因意
    外所致，其舉證並不充足等語。按「當事人主張有利於己之
    事實者，就其事實有舉證之責任，但法律別有規定或依其情
    形顯失公平者，不在此限。」，民事訴訟法第277條定有明
    文；又按「按意外傷害保險，對被保險人或受益人而言，因
    涉有『證據遙遠』或『舉證困難』之問題，固得依民事訴訟
    法第二百七十七條但書規定，主張用『證明度減低』之方式
    ，減輕其舉證責任，並以被保險人或受益人如證明該事故確
    已發生，且依經驗法則，其發生通常係外來、偶然而不可預
    見者，應認其已盡舉證之責。惟意外傷害保險以被保險人遭
    受意外傷害及其所致殘廢或死亡時，負給付保險金額之責，
    其保險費之給付多較一般死亡保險為低，被保險人或受益人
    苟就權利發生之要件，即被保險人非由疾病引起之外來突發
    事故所致傷殘或死亡之事實，未善盡上揭『證明度減低』之
    舉證責任者，保險人仍無給付保險金之義務。」，亦有最高
    法院98年台上字第2096號判決要旨可參；故本件原告張靖妤
    、林紜婕、林志生等3人主張依據保險契約請求被告應給付
    其意外傷害保險部分之保險金，自應就被保險人林錫霞係因
    意外傷害致死或殘廢之有利於己之事實負舉證之責。經查，
    本院依被告之聲請向為系爭保險契約之被保險人林錫霞診療
    並開具死亡證明書之林口長庚醫院查詢被保險人林錫霞之死
    亡原因，據該醫院函復本院稱：「……。二、據病歷記載，
    謹說明林錫霞之病情如下：（一）林女士於98年（下同）9
    月11日急診及住院之診斷為左髖、左下肢及左踝挫傷、左大
    腿股動脈栓塞、左下肢缺血性壞死合併感染及疑似壞死性筋
    膜炎，但並無診斷胸椎骨折，經施行左膝上截肢手術後，傷
    勢恢復良好，於9月23日出院。另病患住院時血糖值為319毫
    克／百毫升（一般正常後飯後血糖值為140毫克／百毫升）
    ，詢問家屬病患後才知有糖尿病及失智症病史，但皆無法得
    知其罹病期間。（二）另林女士復於9月30日至本院急診及
    住院之診斷為金黃色葡萄球菌引發之敗血症、糖尿病、高血
    壓、第四及五胸椎間骨折及脫位，雖經抗生素治療，其後仍
    因敗血症引發意識障礙及呼吸衰竭，於10月5日往生。另其
    胸椎骨折之因，經細菌培養及膿瘍，可能為細菌引起之骨頭
    破壞。」等語，此有林口長庚醫院99年10月22日(99)長庚院
    法字第1002號函在卷可參（見本院卷第98至99頁），由上開
    回函內容觀之，被保險人林錫霞罹患有糖尿病及失智症等疾
    病而不知其確切罹病期間，初次於98年9月11日前往林口長
    庚醫院急診及住院治療時，雖有左髖、左下肢及左踝挫傷等
    傷勢，但衡情此種傷勢當不至於有施行截肢手術之必要，而
    可能係因左大腿股動脈栓塞、左下肢缺血性壞死合併感染及
    疑似壞死性筋膜炎等原因，而施行左膝上截肢手術，並無診
    斷胸椎骨折之傷勢，而被保險人林錫霞於98年9月30日再次
    前往林口長庚醫院急診及住院治療時，經診斷為因金黃色葡
    萄球菌引發之敗血症等病症而於98年10月5日死亡（另見前
    揭死亡證明書記載，附於本院卷第14頁），而胸椎骨折之原
    因經醫院細菌培養及膿瘍判斷為可能因細菌引起之骨頭破壞
    ，並非因跌倒等外力造成之傷勢，可見被告抗辯稱被保險人
    林錫霞非因意外致死亡或殘廢之結果等情，尚非無可採；雖
    然原告林惠玲到庭陳稱：「媽媽雖然有痴呆，在9月11日媽
    媽在浴室撞到，發生有瘀青的情形，我扶他到床上，他的感
    覺還好，走路也還好，當時他進浴室後又跌倒，我買藥給他
    吃及擦，後來我就送他到醫院，醫生說他的腳有壞死的情形
    ，後來就截肢，又有請外勞去照顧他，醫生說回復的很好，
    我們就將媽媽送回來家裡，後來外勞去上廁所後，外勞叫一
    大聲，我們跑上樓，發現媽媽又跌倒了，說他很痛，後來我
    們扶他到床上休息，大約在九點多時外勞跟我們說阿嬤不對
    勁，就叫救護車送醫，後來醫生說他有胸椎骨折。」等語（
    見本院99年9月7日言詞辯論筆錄，卷第89至90頁），但猶不
    能證明保險人林錫霞係因意外跌倒受傷而致死亡或殘廢之事
    實，原告此部分主張自難認為可採。
三、又依兩造俱不爭執其真正之「新光人壽平安意外傷害保險附
    約條款樣本」記載，其關於「意外傷害事故」之意義乃依該
    條款第3條約定為：「本附約所稱之『意外傷害事故』、『
    醫院』係依下列之規定：一、意外傷害事故：係指被保險人
    於本附約有效期間內，因遭受意外傷害事故，致其身體蒙受
    傷害而致殘廢或死亡。前款所稱意外傷害事故，指非由疾病
    引起之外來突發事故。二、醫院：……。」，而關於保險金
    之給付約定為第9條：「意外身故保險金或喪葬費用保險金
    的給付：被保險人於本附約有效期間內遭受第三條約定的意
    外傷害事故，自意外傷害事故發生之日起一百八十日以內死
    亡者，本公司按本附約之保險金額給付『意外身故保險金』
    。但超過一百八十日死亡者，受益人若能證明被保險人之死
    亡與該意外傷害事故具有因果關係者，不在此限。……。」
    、第10條約定：「意外殘廢保險金的給付：被保險人於本附
    約有效期間內遭受第三條約定的意外傷害事故，自意外傷害
    事故發生之日起一百八十日以內致成附表所列殘廢程度之一
    者，本公司給付『意外殘廢保險金』，其金額按該表所列給
    付。但超過一百八十日致成殘廢者，受益人若能證明被保險
    人之殘廢程度與該意外傷害事故具有因果關係者，不在此限
    。被保險人因同一意外傷害事故致成附表所列二項以上殘廢
    程度時，本公司給付各該項意外殘廢保險金之和，最高以本
    附約之保險金額為限。但不同殘廢項目屬於同一手或同一足
    時，僅給付一項意外殘廢保險金；若殘廢項目所屬殘廢等級
    不同時，給付較嚴重項目的意外殘廢保險金。被保險人因本
    次意外傷害事故所致之殘廢，如合併以前（含本附約訂立前
    ）的殘廢，可領附表所列較嚴重項目的意外殘廢保險金者，
    本公司按較嚴重的項目給付意外殘廢保險金，但以前的殘廢
    ，視同已給付意外殘廢保險金，應扣除之。前項情形，若被
    保險人扣除以前的殘廢後得領取之保險金低於單獨請領之金
    額者，不適用合併之約定。被保險人於本契約有效期間內因
    不同意外傷害事故申領殘廢保險金時，本公司累計給付金額
    最高以保險金額為限。」（見本院卷第16至20頁反面），是
    以，保險受益人欲依照保險契約請求保險人給付意外傷害保
    險金者，必須以保險事故乃因依前揭保險契約條款約定之「
    非由疾病引起之外來突發事故」之「意外傷害事故」所致之
    死亡或殘廢者為限。而本件原告張靖妤、林紜婕、林志生等
    3人主張系爭保險契約之被保險人林錫霞乃因意外傷害而致
    死亡或殘廢之事實，並不能為充足之舉證，業如前述，則原
    告張靖妤、林紜婕、林志生等3人請求被告應依保險契約之
    法律關係給付意外傷害保險之保險金及利息，即非有理由，
    應予駁回。
四、關於原告備位之訴部分：
    原告林志生、林    、林志宏、林惠玲、林志滿等5人又主
    張其被繼承人即被保險人林錫霞於98年9月11日因意外跌倒
    住院，被迫施行左膝上截肢，其得依雙方平安意外傷保險附
    約條款附表「殘廢程度與保險給付表」第9項下肢9-1-2「一
    下肢髖、膝及足踝關節中，有二大關節以上缺失者，殘廢等
    級5，給付比例百分之六十」，而平安意外傷害之保險金額
    為100萬元，可請求100萬元之60%為60萬元，及綜合保障附
    約之保險金額為30萬元，可請求30萬元之60%為18萬元及醫
    療費用42,044元，合計822,044元，該筆得請求之保險金為
    被保險人林錫霞生前所得請領之保險金，原告林    、林志
    宏、林志生、林志滿、林惠玲等5人得依繼承之法律關係，
    請求被告給付此部分保險金等情；被告固不爭執原告林志生
    、林    、林志宏、林惠玲、林志滿等5人為被保險人林錫
    霞之繼承人之事實，惟仍否認被保險人林錫霞係因意外而截
    肢之事實。經查，被保險人林錫霞於98年9月11日初次前往
    林口長庚醫院急診及住院治療，固係因其跌倒而送醫急診治
    療，且受有左髖、左下肢及左踝挫傷等傷勢，但其所受外傷
    傷勢當不至於有施行截肢手術之必要，業如前述，故其經林
    口長庚醫院施行左膝上截肢手術，造成一下肢截肢之殘廢，
    乃非因其跌倒受傷所致，而係因其他疾病所致，並非屬於要
    保人即原告林志生與保險人即被告間所訂定之前揭保險契約
    約定之意外事故所致之殘廢，依前揭「新光人壽平安意外傷
    害保險附約條款」第21條第2項約定「意外殘廢保險金」之
    受益人為被保險人本人，然被保險人林錫霞在林口長庚醫院
    接受左膝上截肢手術並非因意外傷害事故所致，本無得向保
    險人即被告請求給付意外殘廢保險金之權利，原告林志生、
    林    、林志宏、林惠玲、林志滿等5人自無得依繼承之法
    律關係主張繼承被保險人林錫霞生前得向被告請求給付意外
    殘廢保險金之權利而向被告請求給付此意外殘廢保險金及利
    息，原告林志生、林    、林志宏、林惠玲、林志滿等5人
    此部分請求亦屬無理由，應予駁回。
伍、本件事證已臻明確，兩造其餘主張及攻擊防禦方法與證據，
    經本院斟酌後，與本件判決結果已不生影響，故不一一論列
    ，附此敘明。
陸、結論：原告之訴為無理由，依民事訴訟法第85條第2項判決
    如主文。
中    華    民    國    99    年    12    月    14    日
            民事第一庭  法  官  許瑞東
以上正本證明與原本無異
如對本判決上訴，須於判決送達後20日內向本院提出上訴狀；如
委任律師提起上訴者，應一併繳納上訴審裁判費。
中    華    民    國    99    年    12    月    14    日
                        書記官  賴玉芬

司法院資訊處製作；財團法人民間司法改革基金會備份。
